臺灣高等法院刑事判決　　　　　　　　　　　九十一年度上更(一)字第六五○號
　　上　訴　人　臺灣臺北地方法院檢察署檢察官
　　被　　　告　甲○○
　　選任辯護人　陳峰富律師
　　　　　　　　蕭世光律師
右上訴人因被告違反證券交易法案件，不服臺灣臺北地方法院八十七年度訴字第一八
三號，中華民國八十九年八月十一日第一審判決（起訴案號：臺灣臺北地方法院檢察
署八十四年度偵字第二三三四二號、八十五年偵字第一二八一六號），提起上訴，經
判決後，由最高法院發回更審，本院判決如左：
    主  文
上訴駁回。
    理  由
一、公訴意旨略以：被告甲○○係國豐興業股份有限公司（以下簡稱國豐公司）負責
    人，明知國豐公司於民國八十三年、八十四年第一季之營業活動及投資活動之淨
    現金流出均為負值，皆仰賴理財活動之鉅額淨現金流入因應，然甲○○竟於處理
    國豐公司八十三年十二月二十三日向財政部證券管理委員會（下稱證管會）申報
    偽稱其取得南港輪胎公司股票之資金來源係營業收入，且於八十四年九月十二日
    向證管會提出申報八十三年十二月二十八日至八十四年十二月二十四日南港輪胎
    公司持有股數變動時，於該申報書亦偽載取得股票之資金來源係營業收入等語。
    因認被告甲○○涉有違反證券交易法第一百七十四條第一項第五款之發行人、證
    券商、證券商同業公會、證券交易所或第十八條所定之事業，於依法或主管機關
    基於法律所發布之命令規定之帳簿、表冊、傳票、財務報告或其他有關業務文件
    之內容有虛偽記載之罪嫌。
二、訊據被告甲○○堅決否認有違反證券交易法犯行，辯稱：購買股票須依證券交易
    法第四十三條之一之申報者而未依法申報者，為行政處分，並不構成證券交易法
    第一百七十四條規定之刑事責任等語。而檢察官認被告甲○○涉有前開犯行，係
    以國豐公司八十三年度及八十四年度第一季財務報告之現金流量表顯示，該公司
    之營業活動及投資活動之淨現金流出均為負值，皆仰賴理財活動之鉅額淨現金流
    入因應，然國豐公司申報資料卻載明取得股票之資金來源係為營業收入，自有虛
    偽不實之情為其論據。
三、按行為之處罰，以行為時之法律有明文規定者為限，刑法第一條定有明文。是犯
    罪之構成要件及其法律效果，均須以法律明確的加以規定，法律如未明文規定處
    罰者，即無犯罪與刑罰可言。換言之，何種不法行為為犯罪行為，對於此等犯罪
    行為應科處何種刑罰，科處刑罰又可至何刑度等，必須於行為之前預先以法律明
    確加以規定。如無法律明文之處罰規定，則不構成犯罪，而受刑罰之制裁。又就
    同一行為法律有不同之規定時，根據「明示其一、排除其他」之法理，應認為立
    法者係有意就特別事項作特別規定，故具體明確法則應優先於抽象概括法則而適
    用。
四、被告行為時之證券交易法第一百七十四條第一項第五款規定：「有左列情事之一
    者，處五年以下有期徒刑、拘役或科或併科新台幣二百四十萬元以下之罰金．．
    ．．．．五、發行人、證券商、證券商同業公會、證券交易所、或第十八條所定
    之事業，依法或主管機關基於法律所發布之命令規定之帳簿、表冊、傳票、財務
    報告或其他有關業務文件內容有虛偽記載者。」，則其行為主體應為「發行人、
    證券商、證券商同業公會、證券交易所、或第十八條所定之事業」。此所謂發行
    人係指募集及發行有價證券之公司，或募集有價證券之發起人（證券交易法第五
    條）；證券商為證券承銷商、自營商、及證券經營商三種類，其須經由主管機關
    之許可及發給執照方得營業（證券交易法第十六條、第四十四條第一項）；證券
    商同業公會為證券業成立之公會；證券交易所為設置場所設備供給有價證券集中
    交易市場為目的之法人（證券交易法第十一條）；而證券交易法第十八條所指為
    證券投資信託事業、證券金融事業、證券投資顧問事業、證券集中保管事業或其
    他證券服務事業。所規範之主體，由於其所處地位影響證券交易市場甚鉅，其所
    發布之文件若為虛偽不實，將對於廣大投資人造成重大損失，故須以刑法罪責相
    繩。本條之行為，須有虛偽之記載，即明知為不實之事項，而登載於前述帳簿、
    表冊等文件之內，始足當之。而行為客體，係依法或主管機關基於法律所發布之
    命令規定之帳簿、表冊、傳票、財務報告或其他有關業務文件內容，基於該事業
    之業務所作成文件內容為記載不實，始為本罪所規範。又證券交易法第四十三條
    之一第一項規定：「任何人單獨或與他人共同取得任一公開發行公司已發行股份
    總額超過百分之十之股份者，應於取得後十日內，向主管機關申報其取得股份之
    目的、資金來源及主管機關所規定應行申報之事項；申報事項如有變動時，並隨
    時補正之。」其立法目的，在於使取得公司相當比例股份之人，負公開相關資訊
    之義務，因而使發行該股份之公司、證券交易所及證管會均知悉該取得股份之事
    實，使發行公司可預作準備，以因應股權變動可能導致公司控制權之變動，並使
    投資大眾（包括公司股東）及主管機關瞭解公司經營權及公司股價可能產生之變
    化。其規範對象，為取得一公開發行公司已發行股份總額超過百分之十之股份者
    ，不論法人或是自然人。規範方法，為公開發行公司之股票已發行股份總額超過
    百分之十之股份，不論係在於集中市場買進或是店頭市場買入，取得股份之人應
    於取得後十日內，向主管機關申報其取得股份之目的、資金來源及主管機關所規
    定應行申報之事項；申報事項如有變動時，並隨時補正之。行為客體，係針對申
    報時所填表格之文件，以及之後因申報股數有所變動之補充文件。如有違反，依
    證券交易法第一百七十八條規定，處新台幣十二萬元以上六十萬元以下之罰鍰。
五、查被告為國豐公司之負責人，並非證券交易法第一百七十四條第一項第五款規範
    之發行人、證券商、證券商同業公會、證券交易所、或證券投資信託事業、證券
    金融事業、證券投資顧問事業、證券集中保管事業或其他證券服務事業。而公司
    現金流出，包括營業活動、投資活動或理財活動三種行為之管銷，亦都由現金總
    和中流出，在金錢屬非特定物之情況下，難以明確劃分單項支出究係來自營業活
    動、投資活動或理財活動。又公司設立，係以營利為目的，故任何收入，若以廣
    義之解釋，皆可認為屬於公司之營業收入，被告申報為營業收入，亦難謂不實。
六、綜上所述，被告所為並不該當於證券交易法第一百七十四條第一項第五款之罪責
    ，僅屬行政罰之範疇。原審因認被告所為不能證明犯罪，為其無罪之諭知，於法
    並無不合。檢察官上訴，僅表示不服，未對被告如何違反證券交易法第一百七十
    四條第一項第五款規定，提出任何理由或補充新證據，其上訴核無理由，應予駁
    回。
七、據上論斷，應依刑事訴訟法第三百六十八條，判決如主文。
本案經檢察官柯麗鈴到庭執行職務。
中　　　華　　　民　　　國　　九十三　　年　　　一　　　月　　 十三 　　日
                            臺灣高等法院刑事第五庭
                                審判長法  官  曾　德　水
                                      法  官　楊　貴　雄
                                      法  官　趙　功　恆
右正本證明與原本無異。
如不服本判決，應於收受送達後十日內向本院提出上訴書狀，其未敘述上訴之理由者
並得於提起上訴後十日內向本院補提理由書（均須按他造當事人之人數附繕本）。
                                      書記官　孫　佩　琳
中　　　華　　　民　　　國　　九十三　　年　　　一　　　月　　 十四 　　日
